【裁判字號】    98,上易,10
【裁判日期】    980430
【裁判案由】    確認土地管理耕作權等
【裁判全文】
臺灣高等法院花蓮分院民事判決          98年度上易字第10號
上  訴  人  甲○○
訴訟代理人  乙○○
被上訴人    花蓮縣政府
法定代理人  丁○○
訴訟代理人  丙○○
上列當事人間請求確認土地管理耕作權等事件，上訴人對於中華
民國97年12月18日臺灣花蓮地方法院97年度訴字第130號第一審
判決提起上訴，本院於98年4月16日言詞辯論終結，判決如下：
    主  文
上訴駁回。
第二審訴訟費用由上訴人負擔。
    事  實  及  理  由
一、上訴人在原審起訴主張：訴外人即上訴人之母范美珠於日治
    期間即在坐落花蓮縣壽豐鄉○○段54地號土地（下稱系爭土
    地，重測前為水璉段392-4地號）墾荒，其後上訴人並有繳
    交系爭土地之租金給被上訴人，且依土地法第133條規定，
    上訴人之母已取得系爭土地之所有權，上訴人之母死亡，上
    訴人依繼承關係已取得系爭土地之所有權，詎料被上訴人卻
    錯誤將系爭土地放領予訴外人彭阿菜，顯然侵害上訴人之所
    有權，爰依繼承與所有權之法律關係，提起本件訴訟，並聲
    明：請求判令被上訴人花蓮縣政府將上訴人經繼承承租之公
    有荒地（即系爭土地）權利範圍全部，無償取得耕作地登記
    為上訴人所有權等語。
二、被上訴人則以：系爭土地並非公有荒地，且於民國59年時已
    公告放領予訴外人彭阿菜，彭阿菜於74年9月9日繳清地價後
    ，被上訴人於75年1月已將系爭土地辦峻所有權移轉登記予
    訴外人彭阿菜。另被上訴人於74年間接受財政部國有財產局
    之委託，辦理國有耕地清理測量，經花蓮地政事務所於74年
    10月將清理成果函送被上訴人，依據清理成果記載，訴外人
    范美珠承租之未地號土地清理後為水璉段392-3、392-4地號
    土地，該土地經臺灣省政府核定放租，被上訴人依省政府函
    示辦理國有原野及區外保安林解除地內宜農牧地清理放租時
    ，誤將系爭土地放租予上訴人耕作。嗣於86年1月上訴人申
    請續租時，被上訴人始發現系爭土地所有權早於75年已移轉
    予訴外人彭阿菜，乃通知上訴人終止租約，並辦理退款手續
    ，惟上訴人迄今未向被上訴人申請退還。上訴人主張依土地
    法第133條取得系爭土地之所有權云云，顯與法律要件不合
    。另因壽豐鄉公所之作業疏失，未將系爭土地之佃租資料註
    銷，致又開徵至95年，該溢繳之價款，被上訴人將另案核退
    ，並非因此上訴人即得主張有登記耕作權之權利，上訴人之
    主張顯無理由等語，資為抗辯。
三、原審為上訴人敗訴之判決，上訴人不服提起上訴，並在本院
    聲明：原判決不利於上訴人部分廢棄，上開廢棄部分被上訴
    人應將坐落花蓮縣壽豐鄉○○段未地號之公有土地面積2,91
    0平方公尺，權利範圍全部，移轉登記為上訴人所有。被上
    訴人則答辯聲明：上訴駁回。
四、本院之判斷：
（一）本件被上訴人辯稱系爭土地並非公有荒地，不符上訴人主
      張之依土地法第133條規定得取得所有權之情形，且訴外
      人彭阿菜依法已於75年取得系爭土地之所有等情，有卷附
      系爭土地登記簿謄本、花蓮縣放領公地通知書、臺灣省花
      蓮縣辦理國省有耕地放領調查表、花蓮縣放領公地地籍卡
      片、花蓮縣地籍地價圖資料電傳資訊服務系統等件附卷可
      稽（見原審卷第31-37頁），堪信為實在。
（二）按所有人對於無權占有或侵奪其所有物者，得請求返還之
      。對於妨害其所有權者，得請求除去之。有妨害其所有權
      之虞者，得請求防止之，按民法第767條定有明文。本件
      上訴人雖主張被上訴人應將系爭土地登記為其所有，經本
      院詢以其法律依據為何？上訴人雖主張依土地法第133條
      規定應將系爭土地登記為伊所有，故本於所有權物上請求
      權之法律關係請求被上訴人將系爭土地移轉登記云云。惟
      縱認上訴人所稱系爭土地確為其母范美珠所耕作乙節非虛
      ，然系爭土地既非公有荒地，並不符土地法第133條規定
      得聲請耕作權登記之情形，且上訴人亦未曾向被上訴人聲
      請耕作權之登記，有上揭土地登記簿謄本可稽，是上訴人
      即無從主張依上揭土地法之規定取得系爭土地之所有權登
      記。況系爭土地業於59年放領予訴外人彭阿菜，更早於誤
      將系爭土地放租予訴外人范美珠之65年，訴外人彭阿菜並
      依法已於75年取得系爭土地之所有權，則系爭土地係訴外
      人彭阿菜所有，亦有系爭土地登記簿謄本附卷可稽，且並
      非公有荒地，故上訴人請求將系爭土地登記為其所有，尚
      屬無據。
（三）是則原審判駁回上訴人之請求，於法並無不合。上訴意旨
      指摘原判決不當，求予廢棄改判，為無理由，應予駁回。
（四）本件判決事證基礎已臻明確，上訴人請求傳訊證人證明耕
      作之事實及要求被上訴人說明錯誤放租之原因等兩造其餘
      攻擊、防禦方法經本院審酌後，認對於判決結果均無影響
      ，爰不一一論述，併此指明。
四、據上論結，本件上訴為無理由，依民事訴訟法第449條第1項
    、第78條，判決如主文。
中    華    民    國    98    年    4     月    30    日
                           審判長法  官  何方興
                                 法  官  林德盛
                                 法  官  王紋瑩
以上正本係照原本作成。
本件不得上訴。
中    華    民    國    98    年    4     月    30    日
                                 書記官  陳有信


司法院資訊處製作；財團法人民間司法改革基金會備份。
